臺北高等行政法院判決　　　　　　　　　　　　　　　九十年度訴字第五四三八號
　　　　　　　　　　　　　　　.
　　原　　　告　三青國際事業有限公司
　　代　表　人　甲○○
　　訴訟代理人　劉秋絹律師（兼送達代收人）
　　複代理人　　彭意森律師
　　被　　　告　經濟部智慧財產局
　　代　表　人　陳明邦（局長）
　　訴訟代理人　乙○○兼送達.
　　　　　　　　丁○○
　　參　加　人　丙○○
右當事人間因服務標章事件，原告不服經濟部中華民國九十年七月四日經（九○）訴
字第○九○○六三一四七一○號訴願決定，提起行政訴訟，經本院裁定參加人參加訴
訟，本院判決如左：
　　主  文
原告之訴駁回。
訴訟費用由原告負擔。
　　事  實
一、事實概要：
    參加人於民國八十六年十二月十八日以「妙博士」服務標章（下稱系爭服務標章
    ），指定使用於商標法施行細則第四十九條所定商品及服務分類表第四十一類之
    「知識或技術之傳授、舉辦各種講座。各種書刊、雜誌、文獻等之出版、查詢、
    訂閱」服務，向被告前身即中央標準局（八十八年一月二十六日改制為經濟部智
    慧財產局）申請註冊，經審查准列為註冊第一一七三八七號服務標章，嗣原告以
    該註冊服務標章有違註冊時商標法第七十七條準用第三十七條第一項第七、十一
    、十四款之規定，對之提出異議，經被告審查為異議不成立，原告不服，提起訴
    願，經遭決定駁回，遂向本院提起行政訴訟。
二、兩造聲明：
　(一)原告聲明：
    1.訴願決定及原處分均撤銷。
    2.被告應為異議成立之處分。
    3.訴訟費用被告負擔。
　(二)被告聲明：
    1.駁回原告之訴。
    2.訴訟費用由原告負擔。
  (三)參加人聲明（參加人未於言詞辯論期日到庭，茲據其準備程序期日之聲明、陳述
    記載）：
    駁回原告之訴。
三、兩造之爭點：參加人之審定第一一七三八七號「妙博士」服務標章，是否有相同
    或近似於他人著名商標或標章，有致公眾混淆誤認之虞或他人之肖像、法人及其
    他團體或全國著名之商號名稱或姓名、藝名、筆名、字號，未得其承諾，或相同
    或近似於他人先使用於同一服務或類似服務之服務標章，而申請人因與該他人間
    具有契約、地緣、業務往來或其他關係，知悉他人服務標章存在，而構成商標法
    第七十七條準用第三十七條第七款、第十一款、第十四款之違反？
　(一)原告主張之理由：
    1.著名之商標或標章，依商標法施行細則第三十一條第一項所定係指，有客觀證
      據足以認定該商標或標章已廣為相關事業或消費者所普遍認知者而言。所謂「
      有致公眾混淆誤認之虞者」，係指服務標章圖樣有使一般消費者對其營業服務
      之性質、來源或提供者發生混淆誤認之虞而言。查系爭服務標章圖樣，與原告
      據以異議之「妙博士」服務標章圖樣完全相同，自屬構成近似之服務標章。原
      告據以主張之「妙博士」服務標章，緣起於原告於八十五間聘任在台灣幼教界
      夙著盛譽之教育心理學家劉美妙博士擔任講師，劉美妙首開「妙博士」立體教
      法講座，藉由數學遊戲、思考、推理來學習，讓許多莘莘學子排除數學之恐懼
      ，建立正確的學習觀念並利用一系列國外歐美加之智能教材，配合授課進度及
      國情予以改編，以獨特的全腦開發法幫助啟發孩子的智能，並首開立體教法講
      座，精心設計課程，其後此一系列潛能開發之課程即以「妙博士」名稱著稱。
      「妙博士」取劉美妙博士之尾名「妙」及其「博士」頭銜，組成「妙博士」之
      標章名稱，作為其開發潛能教學之表徵，原告以此為名陸續在全省各地（如大
      台北、台中、台南、高雄等地）開設深受好評之潛能開發課程，並經常性舉辦
      演講及親子講座。八十六年八月間劉美妙進一步以「妙博士」之名，發表「失
      控的火車頭」一書，一則藉由發表會、座談會推廣該書「失控的火車頭」，另
      則藉由該書將妙博士之教學理念推廣於參與發表會、座談會之與會者，二者相
      輔相成。
    2.依商標法第七十七條準用第三十七條第十一款所定，他人之肖像、法人及其他
      團體或全國著名之商號名稱或姓名、藝名、筆名、字號，未得其承諾者，不得
      申請註冊，原告以「妙博士」在全省各地廣開潛能開發課程，經常性舉辦演講
      及親子講座，將劉美妙博士之名享譽全國。八十六年八月間劉美妙博士發表「
      失控的火車頭」一書，書中不斷以「妙博士」自居，以為個案中之評論，如「
      根據妙博士在國外所做的調查也同樣發現．．．」，「羅伯為何會對父親有此
      態度，根據次女妙博士的診斷，某些不愉快．．．」，「根據妙博士在國外所
      做．．．」，「根據妙博士在國外所做．．．」諸如此例，在其所著「失控的
      火車頭」一書中不勝枚舉，即證「妙博士」已為劉美妙博士之筆名，且在原告
      之推廣下享有著名之地位。
    3.原告之關係企業三德潛能顧問有限公司於八十六年初即有多次在台中、彰化等
      地，以先使用之「妙博士」表彰服務開班教授各項研習課程及舉辦多項講座，
      參加人之營業所地址位於彰化縣，屬補習班形式所為之知識及技術之傳授、舉
      辦各種講座等服務，其與原告營業址之彰化縣，二者同為同一縣，地址位置甚
      近，「妙博士」於八十五年即開始使用，並大量推廣以其為名之潛能教育，參
      加人於彰化縣從事教育事業，自難推諉為不知，其未經原告同意，以相同之「
      妙博士」作為本件服務標章圖樣之主要部分申請註冊，復指定知識及技術之傳
      授、舉辦各種講座等之服務，其與原告所提供服務復屬同一或類似，依商標法
      第七十七條準用第三十七條第十四款所定相同或近似於他人先使用於同一服務
      或類似服務之服務標章，而申請人因與該他人間具有契約、地緣、業務往來或
      其他關係，知悉他人服務標章存在者，不得申請註冊。
　(二)被告主張之理由：
  　1.所謂「著名商標或標章」，係指有客觀證據足以認定該商標或標章已廣為相關
      事業或消費者所普遍認知者而言，復為商標法施行細則第三十一條第一項所明
      定。所謂「有致公眾混淆誤認之虞」，係指服務標章圖樣有使一般消費者對其
      營業服務之性質、來源或提供者發生混淆誤認之虞而言。又參加人與該他人間
      有無契約、地緣、業務往來或其他關係，而知悉他人服務標章存在者，應就具
      體事實判斷之，合先敘明。據原告於異議階段檢送之證據資料，其中證物五、
      民生報報導，僅為與劉美妙博士有關之報導，其中並無使用「妙博士」之代稱
      ，又證物四、照片二禎，亦無「妙博士」或演講日期等之標示，另證物三、「
      失控的火車頭」一書，證物二、第三人證明書，及證物一、「'97 東亞」五月
      號通訊，其出刊或待證日期均與系爭服務標章八十六年十二月十八日申請註冊
      日相近，其他「妙博士」課程之簡介，或無廣告日期之標示，或其標示之日期
      晚於系爭服務標章申請註冊日，且前述資料數量有限，要難謂於系爭服務標章
      申請註冊之前，原告據以異議「妙博士」標章已廣為相關事業或消費者所普遍
      認知而達著名之程度。從而參加人以「妙博士」作為系爭服務標章指定使用於
      知識或技術之傳授、舉辦各種講座。各種書刊、雜誌、文獻等之出版、查詢、
      訂閱等服務申請註冊，尚不足認有相同或近似於他人著名之商標或標章，有致
      公眾混淆誤認之虞之情事。
    2.原告雖主張「妙博士」為劉美妙博士之代號，惟揆諸前開說明，該「妙博士」
      一稱尚難認已達全國著名之程度，參加人之系爭服務標章圖樣有相同於劉美妙
      博士之字號「妙博士」三字，參加人未取得「妙博士」劉美妙博士之承諾而不
      得註冊之主張，自不足採。原告未能就前開說明提出具體事證，而證明書證明
    　「妙博士」早已為劉美妙博士之尊稱，亦為表彰其學術地位之來源，係屬第三
      人之聲明，與參加人知悉據以異議「妙博士」標章存在與否，乃為二事；又其
      以參加人地處彰化縣花壇鄉，而其關係企業三德潛能顧問有限公司於八十六年
      初即多次在台中、彰化等地委請「妙博士」劉美妙博士開班教授各項研習課程
      及舉辦多項講座為由，主張參加人係久聞「妙博士」之盛譽而抄襲註冊者，則
      為臆測之詞，非具體事證，原告前開主張不足採憑。
  (三)參加人主張之理由：
    1.參加人使用「妙博士」之緣由，乃肇始八十四年六月十八日，當時參加人專職
      開設補習班招收國小學生安親且課輔，喚名小博士補習班，乃系出台北市小博
      士補習班，惟因當時彰化已有小博士補習班，為免混淆計，故易名為「妙博士
      補習班」，而就參加人以妙博士為補習班之名稱之相關使用事證計有(1)彰化縣
      政府前於八十五年七月十四日至參加人所開設立「妙博士安親課輔美語班」進
      行公共安檢之建築物公共安全之構造及設備檢查紀錄表。(2)參加人於八十五年
      九月二十六日與案外人長文事務機器有限公司簽立之財產購置合約書影本，(3)
      參加人前就讀於大葉工學院事業經營研究所時，於八十五年十二月針對妙博士
      補習班所作之『生產與作業管理』研究報告，凡此種種足證系爭「妙博士」服
      務標章確係參加人自行創設使用，並未抄襲原告之標章，何況原告根本未曾申
      請註冊。
    2.原告所提東亞通訊五月號僅係原告內部文書，且係私文書，其日期（即西元一
      九九七年之後）又在參加人使用證明之後。第三人出具之證明書，係私文書，
      證據力更形薄弱。另就原告民生報報導、照片二禎、「失控的火車頭」一冊、
      、僅係劉美妙博士與人合著有文字著作之證明，民生報僅係報導劉美妙博士言
      論之內容，文中根本未有特取「妙博士」三個字之使用證明，況原告既無法證
      明其使用劉美妙博士之標章早於參加人，遑論夙著信譽且在我國已為大眾所知
      悉。又依卷附之證物，原告所提使用妙博士之證明除係私文書外，使用之時間
      更晚於參加人，且劉美妙博士與原告又未有任何關係，參加人與原告素無往來
      ，遑論有契約或地緣關係，原告主張系爭商標違反商標法第三十七條第十一款
      、第十四款，應非的論。
　　理  由
一、參加人於八十六年十二月十八日以「妙博士」服務標章，指定使用於商標法施行
    細則第四十九條所定商品及服務分類表第四十一類之「知識或技術之傳授、舉辦
    各種講座。各種書刊、雜誌、文獻等之出版、查詢、訂閱」服務，向被告前身即
    中央標準局申請註冊，經審查准列為註冊第一一七三八七號服務標章，嗣原告以
    該註冊服務標章有違註冊時商標法第七十七條準用第三十七條第一項第七、十一
    、十四款之規定，對之提出異議，經其審查為異議不成立，原告不服，提起訴願
    ，經遭決定駁回之事實，有異議申請書、九十年二月九日（九○）智商○八一○
    字第九○○○一○七四六號異議審定書及九十年七月四日經（九○）訴字第○九
    ○○六三一四七一○號訴願決定書可證，堪信為真實。本件之爭點應為參加人審
    定第一一七三八七號「妙博士」服務標章，是否有相同或近似於他人著名商標或
    標章，有致公眾混淆誤認之虞或他人之肖像、法人及其他團體或全國著名之商號
    名稱或姓名、藝名、筆名、字號，未得其承諾，或相同或近似於他人先使用於同
    一服務或類似服務之服務標章，而申請人因與該他人間具有契約、地緣、業務往
    來或其他關係，知悉他人服務標章存在，而構成商標法第七十七條準用第三十七
    條第七款、第十一款、第十四款之違反？
二、依商標法施行細則第五十條準用第四十條第一款規定，商標異議案件適用異議審
    定時之規定。按服務標章圖樣「相同或近似於他人著名之商標或標章，有致公眾
    混淆誤認之虞者」、「有他人之肖像、法人及其他團體或全國著名之商號名稱或
    姓名、藝名、筆名、字號，未得其承諾者」、「相同或近似於他人先使用於同一
    營業或類似營業之服務標章，而申請人因與該他人間具有契約、地緣、業務往來
    或其他關係，知悉他人服務標章存在者」，不得申請註冊，為本件服務標章異議
    審定時商標法第七十七條準用第三十七條第七、十一、十四款所明文規定。而所
    謂「著名商標或標章」，係指有客觀證據足以認定該商標或標章已廣為相關事業
    或消費者所普遍認知者而言（商標法施行細則第三十一條第一項參照）；所謂「
    有致公眾混淆誤認之虞」，係指服務標章圖樣有使一般消費者對其營業服務之性
    質、來源或提供者發生混淆誤認之虞而言。原告主張「妙博士」為其著名之標章
    ，雖據其提出民生報報導、照片二禎、「失控的火車頭」一冊、、李孟芬出具之
    證明書一紙，及「'97東亞」五月號通訊一份為證。但查，其中民生報報導，僅
    為與劉美妙博士有關之報導，其中並無使用「妙博士」之代稱，又照片二幀，亦
    無「妙博士」或演講日期等之標示，另「失控的火車頭」一書係八十六年八月出
    版、「'97東亞」五月號通訊，其出刊與系爭服務標章八十六年十二月十八日申
    請註冊日相近，李孟芬出具之證明書係其個人主觀意見，仍須參考其他證據資料
    ，而原告另於訴願所補提有關其他「妙博士」課程之簡介，或無廣告日期之標示
    ，或其標示之日期晚於系爭服務標章申請註冊日，且前述資料數量有限，基於上
    述，尚不足以認據以異議「妙博士」標章於系爭商標註冊時已為相關事業或一般
    消費者普遍知悉而達著名程度。從而本件系爭服務標章，指定使用於知識或技術
    之傳授、舉辦各種講座。各種書刊、雜誌、文獻等之出版、查詢、訂閱等服務申
    請註冊，尚不足認有相同或近似於他人著名之商標或標章，有致公眾混淆誤認之
    虞，應無商標法第三十七條第一項第七款之適用。
三、又商標法第三十七條第一項第十一款之適用，亦以全國著名之姓名、藝名、筆名
    、字號為前提，惟原告據以異議「妙博士」標章尚非全國著名，已如前述，原告
    主張系爭標章為其著名筆名，系爭標章註冊應得其承諾部分，亦屬無據。至原告
    主張參加人係基於地緣或業務之關係而知悉原告之「妙博士」標章，進而將之註
    冊，依商標法第三十七條第十四款前段，系爭商標亦屬不應核准一節。按商標圖
    樣相同或近似於他人先使用於同一商品或類似商品之商標，而申請人因與該他人
    間具有契約、地緣、業務往來或其他關係，知悉他人商標存在者，不得申請註冊
    ，為本件商標註冊時商標法第三十七條第十四款前段所明定，此並為同法第七十
    七條所準用。本款之適用以兩造商標或服務標章圖樣相同或近似，指定使用之商
    品或服務同一或類似，且商標、標章申請人因契約、地緣、業務往來或其他關係
    知悉他人商標或標章存在為前提要件。又申請人與該他人間有無契約、地緣、業
    務往來或其他關係，而知悉他人商標或標章存在者，自應就個案依具體事實判斷
    。原告係以參加人與原告營業址之彰化縣，二者同為同一縣，地址位置甚近，「
    妙博士」標章於八十五年即開始使用，並大量推廣以其為名之潛能教育，參加人
    於彰化縣從事教育事業，自難推諉為不知資為論據。但查，原告就參加人知悉「
    妙博士」之盛譽而抄襲註冊部分，並未提出具體之證據，以資證明其與參加人之
    間，因具有契約、地緣、業務往來或其他關係，參加人因而知悉據以評定標章之
    存在，尚難僅以參加人營業地址與原告均在彰化縣，且參加人亦從事教育事業，
    即論斷參加人係基於地緣或同業之關係而知悉原告之「妙博士」標章，原告此部
    分主張，亦屬無據，非有可採。從而依上所述，原審定異議不成立之處分並無不
    法，訴願決定予以維持，亦稱妥適，原告徒執前詞，訴請撤銷訴願決定及原處分
    ，並請求被告應為異議成立之處分，為無理由，應予駁回。
據上論結，本件原告之訴為無理由，爰依行政訴訟法第九十八條第三項前段，判決如
主文。
中　　華　　民　　國　　九十一　　　年　　　七　　　　月　　　八　　　　日
                      臺 北 高 等 行 政 法 院   第 三 庭
                                         審 判 長 法  官　姜素娥
                                                  法  官　林文舟
                                                  法  官　陳國成
右為正本係照原本作成。
如不服本判決，應於送達後二十日內，向本院提出上訴狀並表明上訴理由，如於本判決
宣示後送達前提起上訴者，應於判決送達後二十日內補提上訴理由書（須按他造人數附
繕本）。
中　　華　　民　　國　　九十一　　　年　　　七　　　　月　　　九　　　　日
　　　　　　　　　　　　　　　　　　　　　　　　　書記官　王英傑
